【裁判字號】    89,上更(一),1113
【裁判日期】    900305
【裁判案由】    殺人等
【裁判全文】
臺灣高等法院刑事判決                      八十九年度上更(一)字第一一一三號
    上  訴  人
    即  被  告  戊○○
                庚○○
    共      同
    選任辯護人  趙國生
右上訴人等因殺人等案件，不服臺灣板橋地方法院八十八年度重訴字第三四號，中華
民國八十九年二月二十九日第一審判決（起訴案號：臺灣板橋地方法院檢察署八十八
年度偵字第二三五○一號）提起上訴，經判決後，由最高法院第一次發回更審，本院
判決如左：
    主  文
原判決撤銷。
戊○○、庚○○共同傷害人之身體因而致人於死，均累犯，戊○○處有期徒刑拾貳年
；庚○○處有期徒刑拾年。各褫奪公權陸年。
    事  實
一、戊○○與綽號「阿克」之庚○○係岳、婿關係，戊○○於民國八十三年、八十五
    年間因賭博案分別經臺灣板橋地方法院判處罰金一千元及有期徒刑四月，罰金如
    易服勞役及有期徒刑如易科罰金均以三百元折算一日，先後於八十三年十二月二
    十七日繳清罰金及八十六年九月九日易科罰金執行完畢，庚○○自七十三年間起
    至八十七年間止有殺人未遂、違反麻醉藥品管理條例、違反肅清煙毒條例、賭博
    等前科，其中於八十三年間因違反肅清煙毒條例及槍砲彈藥刀械管制條例案，經
    臺灣板橋地方法院判處有期徒刑三年八月及四月，應執行有期徒刑三年十月確定
    ，於八十六年六月二十二日縮刑期滿執行完畢，均不知悔改。
二、戊○○因乙○○於八十八年三月間與其夫丁○○離婚而與乙○○交往，嗣丁○○
    向乙○○求合，乙○○與丁○○復自同年六月底某日起在台北縣土城市○○路二
    七八巷二十八弄十六號二樓乙○○住處同住（丁○○則設籍於宜蘭縣羅東鎮○○
    里○○街九五巷二一弄二一號），乃有意與戊○○分手。戊○○於八十八年八月
    八日凌晨，為繼續與乙○○來往欲見乙○○，乃持乙○○住處之鑰匙未經允許擅
    自開啟上開住處大門（侵入住宅部分未據告訴），適乙○○與丁○○自台東返回
    ，戊○○進入該宅為丁○○撞見，兩人見面後發生爭執毆打（無證據證明成傷，
    亦未據告訴），戊○○見乙○○出來即逕自離去。嗣戊○○心有未甘，復於同日
    凌晨二時五十二分至四時四十五分許，多次撥打乙○○住處00000000號
    電話欲約乙○○外出談判，其電話或為丁○○接獲未果，或轉遭乙○○拒絕。戊○○為阻止乙○○與丁○○復合，希望與乙○○談判繼續交往，又因遭丁○○毆
    打，竟邀集庚○○以及綽號「阿輝」、「阿政」、「阿豐」三位姓名不詳成年男
    子，並基於共同傷害之犯意聯絡前往張宅，「阿輝」、「阿政」、「阿豐」其中
    二人並於樓梯間抽取同棟住戶堆放之二支木棍上樓。戊○○首先未經允許擅以上
    開鑰匙開啟乙○○住處大門（侵入住宅部分未據告訴），適因乙○○人在客廳發
    現有異，告知丁○○，由丁○○迎面朝大門查看，戊○○進入宅內指著前來查看
    之丁○○向庚○○稱：「就是這個男的打我！」，庚○○即出腿踹丁○○一腳，
    乙○○見狀上前阻止，庚○○為達共同傷害丁○○之目的，排除阻撓，乃臨起傷
    害之犯意出拳毆打乙○○，致使乙○○因而受有左頸部裂傷三公分、左前臂瘀傷
    一乘一公分、左小指裂傷一公分、右中指指掌關節處紅腫一乘一公分之傷害，戊○○為免乙○○再上前阻撓，一面以台語吼稱：「女的不要打！祇打男的就好！
    」，一面獨自起意抱住乙○○並將之押制在旁，而妨害其自由約一分鐘。庚○○
    、「阿輝」、「阿政」、「阿豐」應能預見傷害行為有致人於死之可能，竟以拳
    頭及前開木棍出手圍毆丁○○，致丁○○受有頭部外傷合併右側頂、顳部急性硬
    腦膜上腔血腫、頭皮多處撕裂傷、右腹側部挫傷（脾臟疑似撕裂出血）之傷害不
    支倒地，戊○○見狀乃指示「阿輝」、「阿政」、「阿豐」及庚○○離開。戊○○嗣於同日八時五十三分起至九時餘止間之某時許起硬拉乙○○搭電梯至地下室
    ，洽談今後二人應如何交往及續與伊連繫等事約三十分鐘後逃逸，而施以強暴，
    使乙○○行無義務之事。其間丁○○為經乙○○通知趕到之李仁丁於是日上午八
    時五十三分許打電話報警及請求救護後，被送醫急救，惟因鈍器外傷造成腦膿瘍
    及全身性感染敗血性休克，延至同年九月二日上午七時五十三分許不治死亡。庚○○及戊○○則於同年八月八日下午三時五十分及同年九月七日下午四時許，先
    後在台北縣土城市○○路一八三巷口、同縣板橋市○○路四○四號前為警查獲，
    並在張宅樓梯間扣得其共同行兇使用如前述之二支木棍。
三、案經乙○○及丁○○之父丙○○訴由台北縣警察局土城分局報請台灣板橋地方法
    院檢察署檢察官相驗後偵查起訴。
    理  由
一、訊據上訴人即被告（以下簡稱被告）戊○○、庚○○二人就彼等於前開時地偕綽
    號「阿輝」、「阿豐」、「阿政」之不詳姓名成年男子同至張宅後，丁○○遭前
    開三名男子拳毆，並被其中二人分持扣案之木棍打傷流血，經送醫後不治死亡等
    情固不諱言；惟被告戊○○辯稱：伊因乙○○與丁○○離婚，因同情乙○○而發
    生感情，與乙○○家人亦有良好之互動八十八年八月八日淩晨二時起至五時前曾
    打數通電話至乙○○住處，欲邀其一起出遊，均被某男子接聽，復於當天凌晨五
    時許在土城市○○路土地公廟旁接獲其妻陳廖英蜜來電告知有四、五位自稱住土
    城者，到伊板橋市○○街住處樓下踢打鐵門，嚷叫「阿綿」下來講清楚，否則還
    要來找等語，伊認係丁○○糾人來找麻煩，再打電話質問仍遭渠譏諷，為求壯膽
    乃找庚○○及阿豐、阿輝、阿政三人徒手前往張宅理論，臨行時告誡渠等不可攜
    械鬧事，上樓後伊持乙○○前所交給之鑰匙打開大門，即遭丁○○持不明器物打
    來，阿豐等三名男子中之某人被打中，乃相率以拳頭反擊，並持用不知何時從某
處取得之扣案木棍揮打丁○○，庚○○亦踹踢丁○○一腳，伊沒有說女的不要打
    ，祗打男的就好等語，伊見丁○○流血，迅出手抓住木棍，復將乙○○支開，其
    後該三名男子及庚○○陸續離去，伊因所攜行動電話臨時故障，適李仁丁上樓來
    ，一面教其速打電話呼叫救護車，另為免乙○○傷心，偕其坐電梯下樓，表明伊
    願負擔費用，請乙○○盡力醫治丁○○後離去，其間既未出手或教唆他人毆打丁○○，更未出言恐嚇或強押乙○○，至阿豐等三人私擅鬥毆之行為，已逾越伊原
    糾同前往理論之本意，非伊事先所能預見，伊沒有意思要傷害丁○○，亦未於當
    時動手打人云云；被告庚○○辯稱：伊與丁○○及乙○○素無仇隙，因戊○○稱
    渠遭丁○○欺侮，始與之同往張宅，在巷口遇見三名男子隨往，戊○○拿鑰匙開
    門後，指認前來之男子係丁○○，因丁○○衝出來作勢要打人，伊僅踢丁○○一
    腳，但未成傷，迨見乙○○上前阻止，順手將其推開，乙○○頸部乃為伊手上所
    戴戒指割傷，並無傷害乙○○之意，嗣伊眼鏡掉落在地，拾起後發現丁○○已被
    該三名男子打倒流血仆地，其間既未毆打或再踢擊丁○○，即無犯意聯絡及行為
    分擔，其後復在場等待救護，就阿豐等三人超出原計劃範圍所為，自無庸負責云
    云。被告二人之共同選任辯護人辯稱：被害人之告訴係以使被告受刑事訴追為目
    的，倘其陳述尚有瑕疵，在未究明前，遽採為論罪科刑之依據，即難謂適法。被
    告與被害人乙○○有男女之情，與被害人丁○○並不熟識，更無任何仇恨。本案
    係因為被告戊○○因為接獲其妻陳廖瑛密電話，表示曾有人來家裡挑釁，嗣打電
    話至乙○○家，遭丁○○譏諷，因此認為丁○○前曾找人至其家中挑釁，遂於案
    發日早上八時許，邀集阿豐、阿政、阿輝及庚○○幫忙，陪同前去被害人住處理
    論，當時並未攜帶凶器，足見被告等並無殺人之動機與犯意，被告二人在現場並
    未持凶器毆打被害人頭部，丁○○頭部條形鈍器外傷，應係於與阿豐、阿政、阿
    輝三人扭打時，遭其中二人持木棍敲擊所致。又丁○○所有○九二二─五四二七
    七五以及○九二二─五四二七七六行動電話，曾分別於案發當日凌晨五時許與一
    時許、二時許分別與乙○○之普通電話00000000通話，果如乙○○所言
    ，丁○○與乙○○自台東駕車北返，共同居住在乙○○家，何以二人尚須通話，
    足見乙○○所言具有瑕疵。又本件被害人死亡之結果，非被告始料未及，被告於
    到達被害人住處前曾特別告知其他人不可打架，惟案發衝突場面，實非被告所能
    掌控，該另三名年輕人與被害人互毆，導致被害人受傷並事後死亡之結果，顯已
    逾越被告原計劃範圍，實為被告事前所難預見云云。並請求訊問證人甲○○、己○○，證明乙○○曾於醫院向死者家屬說明死者並非被告庚○○所打等情。
二、惟查：（一）、右揭犯罪事實，業據告訴人乙○○指訴綦詳。又案發後丁○○流
    血倒在地上，扣案二支木棍棄置其旁，由李仁丁打電話報案，乙○○則被拉至電
    梯內下樓及案發後查緝過程，亦經證人李仁丁、李春金及警員蔡宗和、紀澤民、
    王坤城分別於原審及本院調查時到庭供明，並有經內政部警政署刑事警察局以八
    十八年十月二日刑醫字第九○九四二號鑑驗書檢驗其上所沾血跡之DNA 與被害
    人丁○○血液 DNA 中之 HLA-DQA1、PM  及 STR型別皆屬相符之木棍二支扣案，
    及診斷證明書、驗傷診斷書、台北縣警察局勤務指揮中心受理各類案件記錄單、
    救護案類受理記錄單、工作紀錄簿各一紙、照片五幀、中英醫院八十八年九月十
    四日中運○○七○號函檢附之電腦斷層攝影申請及報告單、ｘ光申請及報告單
    、急診病歷、出院病歷摘要各一紙、台灣大哥大股份有限公司檢附之通聯紀錄一
    件在卷可稽（參八十八年度偵字第一八九二五號偵查卷宗第十三頁、第十四頁、
    第十六頁至第十八頁、第七一頁至第七七頁、原審刑事卷宗第三二二頁、第三二
    五頁、第三六九頁、第二六三頁至第二七三頁）；且被害人丁○○確受有如事實
    欄所示傷害，經送醫後仍因鈍器外傷性顱內出血併發敗血症，於同年九月二日上
    午九時四十三分許不治死亡，業經檢察官督同檢驗員相驗明確，製有驗斷書、勘
    驗筆錄、相驗屍體證明書可憑（參八十八年度相字第九０四號相驗卷宗第五頁正
    、反面、第九頁、第十一頁、第十三頁至第十七頁反面），其屍體經解剖發現，
    除右眼眶有寬六公分之皮下瘀血、右顳部有弧長十八公分、右頂部有長約六公分
    及三公分已縫合之挫裂傷外，其頭部遭條形鈍器外傷致顱內之右側硬腦膜外出血
    ，右側顳及眼眶骨線形骨折，鄰近有一骨缺損，雖經手術減壓，仍造成腦膿瘍及
    全身性感染敗血性休克死亡，亦送經法務部法醫研究所以法醫所醫鑑字第○九
    九五號鑑定書鑑驗無訛（參同上相驗卷宗第二五頁至第三十頁），對照後述被害
    經過，可見丁○○傷重死亡確係遭人拳擊及持棍圍毆所致；（二）、證人陳廖英
    蜜為被告戊○○之妻，其於原審訊問時先證稱：伊因某男子來電問明伊係戊○○
    妻後，即在電話中大聲叫伊下來，並表示教戊○○開車要小心點，否則欲剁斷其
    腳筋，伊乃於清晨四、五時許避往朋友住處前，以○九三○─○六三六二七號行
    動電話（應係○九三○─○二三六二七號之誤）打○九二二─六八八一○六號給
    戊○○要求其自己的事自己解決，不要麻煩別人，未告知有人來家中找云云，復
    又證稱：有自云住土城者在樓下敲門叫囂：小翠出來！伊畏懼不敢開門查看，乃
    打電話轉告戊○○，但未說來者幾人，或稱來人表明渠來自那裡，伊於早晨五、
    六時許接獲戊○○來電問人在那裡，回以：不要管我！後掛斷電話云云（參原審
    刑事卷宗第二四０頁反面、第二四一頁正面、反面），該證人所證來者係在電話
    中或其住處樓下嚷叫一節，前後岐異，就渠等人數、有無報出住處、嚷叫下樓之
    對象、是否揚言對戊○○不利及先被騷擾後始電告其夫各節與被告戊○○所供亦
    有不符，況陳廖英蜜所謂之不明人士既來騷擾，使伊懼未開門查看，於天亮前焉
    敢下樓赴友人住處躲避，且依後述，戊○○持用之○九三○─○七○六八六號行
    動電話於是日五時起至案發之八、九時間並未撥予陳廖英蜜表示為伊所用之○九
    三五─○六三六二七、00000000、00000000號電話，前開證詞
    殊難採信；參以丁○○夫婦於八十八年八月七日晚間始自台東縣駕車北返，嗣以
    其住處被侵入於同年月八日淩晨三時三十分許向土城分局清水派出所報案，經警
    到場處理歷半小時後無所獲返回銷案等情，業經證人李仁丁就其駕車返家及警員
    蔡宗和就報案後之處理情形到院證述無訛（參原審刑事卷宗第三一０頁正面、第
    三七六頁正、反面），被告戊○○亦供稱伊於案發日淩晨曾以持用之○九三○─
    ○七○六八六號行動電話多次撥打00000000號電話，含凌晨四時四十五
    分一通均被丁○○接獲（參原審刑事卷宗第十頁反面、第三０八頁正面、反面、
    第四０五頁正、反面），對照卷附台灣大哥大股份有限公司函送之用戶資料、遠
    傳電信股份有限公司及中華電信股份有限公司函附之通聯紀錄顯示，該行動電話
    於凌晨二時五十二分、三點三十一分、四時三十九分及四時四十五分許發話予乙○○租用之00000000號電話分別通訊十一秒、六秒、五秒及四十九秒，
    同日四時五十七分始由陳廖英蜜以所租用之○九三五─○二三六二七號行動電話
    撥入受話四十二秒，至同日十一時五十一分以後復為發話（參原審刑事卷宗第一
    八五頁），益見證人陳廖英蜜所證之上開情節以及被告戊○○辯稱接獲其妻電話
    告知有人至家中找麻煩等情，尚非可採；（三）、被告戊○○於本院自承自己有
    乙○○住處之鑰匙等語（參本院八十九年十二月四日訊問筆錄第八頁），乙○○
    於本院供稱：「八十八年八月八日我們從台東到土城我家，凌晨四點之前有接到
    一通電話，但沒講話，過十五分鐘，就有人到我家，我報警，警察有來，我就跟
    警察說有人跑到我家來，丁○○叫我在房間，不要出來。我報警後（指警察尚未
    來時），就出來看，看到有人跟丁○○拉扯，看到戊○○的背影，依照穿著跟高
    度，我確認是他，我出來後，戊○○就跑出去了‧‧‧到了七、八點的時候，我
    因為睡不著覺，在客廳看電視，我聽到外面有開門的聲音，就覺得奇怪，因為我
    家共四把鑰匙，都在我們家，不應該有人開門，就叫我先生丁○○，我先生出來
    ，戊○○、庚○○就衝進來」（參本院九十年二月五日訊問筆錄第三頁），參諸
    被告戊○○一進入乙○○住處，即指著前來查看之丁○○向庚○○稱：「就是這
    個男的打我！」等情（業經乙○○指訴綦詳），堪認被告戊○○與庚○○等人進
    入乙○○住處之前，曾單獨進入乙○○住處，並與丁○○發生毆打情事，被告戊○○辯稱：於案發前未遭丁○○毆打等語，要與事實不符；（四）、被告戊○○
    自承：伊喜歡乙○○，曾多次與乙○○共攜其子出遊，於八十八年八月八日淩晨
    曾以所攜○九三○─○七○六八六號行動電話撥數通至張宅欲邀乙○○出遊，均
    被丁○○接獲，迨丁○○被擊倒在地及嗣後住院，復先後偕乙○○洽談今後倆人
    應如何繼續往來而至地下室及承天禪寺散心，本案之發生乃感情因素等語（參八
    十八年度偵字第二○八四八號偵查卷宗第三五頁反面至第三六頁反面、原審刑事
    卷宗第十四頁反面、第二九三頁反面至第二九四頁正面、第三０六頁反面至第三
    ０七頁反面、第四０四頁反面至第四０六頁正面），核與乙○○供述其曾與戊○○交往等情相符，另參諸其妻陳廖英蜜亦供稱：戊○○已與某女交往多時，伊於
    案發後始知該女為乙○○等語（參原審刑事卷宗第二四０頁正面）。堪以認定：
    被告於凌晨先進入乙○○住處欲與乙○○談判，但與丁○○見面後，復發生衝突
    遭丁○○毆打，嗣撥打多通電話與乙○○談判未果（詳如後述），乃於是日早晨
    向庚○○表示遭丁○○毆打，糾同阿豐等人擅入張宅報復，乃為本件犯罪之動機
    與目的；（五）、被告戊○○辯稱：丁○○遭阿豐等三名男子持棍毆打，係丁○○先持不明器物朝渠打來，因阿豐等三名男子中之某人被其擊中所引發，伊見狀
    即出手抓住木棍，喝令其不得攻擊云云，惟被告戊○○曾聲言或出手制止一節經
    查無確切證據足資證明；況被告戊○○自承與丁○○原不相識，事前未通知到訪
    ，上樓後即持鑰匙開門逕入等情（參原審刑事卷宗第十一頁正面、第十四頁正面
    ），丁○○見陌生男子闖入，豈有如其所供，不加詢問即隻身貿然攻擊來人之理
    ；且戊○○係以伊遭丁○○毆打為由邀庚○○同往報復，俾討回公道，於入門時
    指稱：「就是這個人打我」，徒手之丁○○即被庚○○踢一腳，續遭阿豐等人出
    拳持棍打倒在地，嗣乙○○過來阻止，其頸部為庚○○出手推傷，戊○○即喊稱
    ：
    「女的不要打，只打男的！」，將李女抱住，俟丁○○流血倒地後，始予放開，
    嗣教阿輝三人離去，復不待救護車趕到，強拉乙○○坐電梯至地下室談話，其間
    既未表示出於誤會或訾罵同夥魯莽予以制止，與庚○○亦皆未叫車救護丁○○等
    情，業據被告庚○○於偵、審中供明（參八十八年度偵字第一八九二五號卷第四
    頁反面至第五頁反面、第四十一頁反面、第六十一頁正面、反面、八十八年度偵
    字第二○八四八號偵查卷宗第四十頁正面、反面、八十八年度聲羈字第四五四號
    卷第四頁正面、原審刑事卷宗第二二四頁正面至第二二九頁正面、第二三七頁正
    面至第二三八頁反面），顯見被告戊○○係計劃前往報復始邀人同往，甫入門即
    喊打，使丁○○措手不及被踢，並制住乙○○，指示同夥打男不打女，要無可能
    事先告誡阿豐等人不能打人滋事或於混亂中撓阻渠等毆擊。參以戊○○於案發後
    先支離阿豐等人，不待救護車前來即攜乙○○至地下室商談，並供承伊未撥打電
    話叫車救護或隨至醫院探視，及所供：「（張被圍打時你有無作勢要打張？）‧
    ‧‧我是舉起手來，沒有打到」等情（參原審刑事卷宗第三六一頁反面），益證
    被告戊○○乃率眾前往，非出於誤會，其同夥持棍兼以拳腳毆擊丁○○，當非臨
    時起意擅為；（六）、告訴人乙○○雖指稱戊○○未出手打丁○○；然被告戊○○供稱伊邀阿豐等人前往張宅之說詞與向庚○○表示者相同（參原審刑事卷宗第
    四０四頁正面），庚○○亦供承，戊○○以其遭丁○○毆打為由招徠庚○○及阿
    豐等人，先稱：「就是這個男的打我！」及「女的不要打！祇打男的就好！」，
    繼抱住乙○○，免其妨害庚○○及阿豐等人下手，本件顯係戊○○一手策劃後在
    場躬親指揮，即以自己犯罪之意思，推由阿豐、阿輝、阿政及庚○○實行構成要
    件之行為，其同夥持棍兼以拳腳毆擊，既與其原意無違，要難據此免責。又丁○○係徒手猝被毆打，原無合於正當防衛或防衛過當之先行侵害行為，卻橫遭戊○○唆使同夥以拳頭、木棍擊打，且丁○○腦膿瘍併發全身性感染敗血性休克死亡
    ，與其被毆至顱內出血亦有相當之因果關係，被告戊○○及其同夥就此自應共負
    罪責；（七）、被告庚○○辯稱伊作完警訊筆錄被押上車時，遭被害人家屬出拳
    毆打，為在旁之乙○○喊稱：「人不是他打的」等語喝止云云，為乙○○否認，
    當時在場之證人丙○○及警員蔡宗和、紀澤民亦均供稱未聞乙○○有此表示（參
    原審刑事卷宗第三三四頁正面、反面、第三七六頁正面、第四０一頁正面），而
    庚○○依前所述，係因戊○○表示渠被丁○○毆打始受邀同往欲毆打丁○○出氣
    ，事前即有犯意之聯絡，繼如所承，於入門時依戊○○之指示，出腳踹踢丁○○
    ，「並與另三名男子及戊○○毆打丁○○」（參八十八年度偵字第一八九二五號
    偵查卷宗第四頁反面），亦參與圍毆之行為，且供稱伊見戊○○邀來之阿豐等三
    人在樓梯間拾取木棍上樓，氣氛怪異，既未離去，嗣目睹渠等分以拳頭或持棍擊
    打丁○○時，復未出言、動手阻止（參原審刑事卷宗第二二六頁正面至二二九頁
    ），並有戊○○所供於丁○○被打時擋在乙○○前面（參原審刑事卷宗第二九五
    頁反面），及李仁丁所稱見渠上樓時作勢欲加毆打之情形，足見阿豐等人出拳、
    持棍毆打丁○○，尚未違背其本意，仍屬其犯意聯絡之範疇，是不論其曾否彎腰
    撿拾眼鏡，就丁○○被毆致死，既與阿豐、阿輝、阿政相互利用對方之行為，就
    全部所生之結果，自應與渠三人及被告戊○○共同負責。又被告辯護人於本院調
    查時，請求訊問證人甲○○、己○○，經本院傳喚無著，惟該證人經辯護人聲請
    訊問之內容，僅係證明乙○○曾於醫院向死者家屬說明死者並非被告庚○○所打
    等情，尚非犯罪事實親自目睹之人證，雖未出庭應訊，要於本件被告犯罪事實之
    認定無影響，而無傳喚之必要，附此敘明；（八）、被告庚○○供稱：「當時我
    確實先出手踹丁○○，而乙○○來阻擋時，戊○○即跟我說女的不要打，只打男
    的，於是我就把乙○○推開，可能是把乙○○推開時所致，並與另三名男子及戊○○毆打丁○○。」（參八十八年度偵字第一八九二五號偵查卷宗第四頁至第五
    頁反面）、「戊○○說：『就這個男的打我！』我就踢他一腳，另一女子就上前
    來，我就將她撞開‧‧‧戊○○抓住女的，其他人持木棍毆打這男的，那三人見
    被害人倒地後就先走‧‧‧但她（即乙○○）與戊○○坐電梯到地下室去說話」
    （參八十八年度偵字第一八九二五號偵查卷宗第六十一頁反面）、「我踹了張以
    後，李女跑過來要阻止我，我戴有戒指的那一手一揮，把李女推開，我推開李女
    時，戊○○告訴我：『女的不要打！』，我沒有注意陳有無抱住李女‧‧‧我踹
    了張又推開李女時‧‧‧另三人就在我後面打張，用木棍打張，我只聽李女大喊
    不要打‧‧‧（你共打李女幾下？）我與李女有拉扯好幾下，沒有打她‧‧‧在
    警察局李女有出示脖子受傷的部位，可能是我戒指刮到的」（參原審刑事卷宗第
    二二五頁正面、第二二七頁正面、反面）、「我推開李女後，她還一直要跑過來
    ，戊○○就抱住她，就在這時，死者就在後面被那三個男子打。（你當時看到李
    女一直跑過來，是要做什麼？）李女一直說：『你們別這樣』，（李女被戊○○
    抱住時她先生正被打？）對‧‧‧（李女何時被放開？）拉扯一下子後，她就坐
    地上。（死者倒地時，戊○○就放開她？）有」等語（參原審刑事卷宗第二三七
    頁反面至第二三八頁反面）；被告戊○○亦供稱：「（李女有無被庚○○打到？
    ）謝有用手刮到對方的臉，他手上戴有戒指‧‧‧打架時李女有跑出來，李女跑
    出來後，被謝打到臉。」等語（參原審刑事卷宗第十二頁反面），參照前開診斷
    證明書上載之傷勢及乙○○所陳：「（你頸部外，手部其他是不是庚○○打的？
    ）當時很亂，我只能確定謝出手打過我，戊○○沒有打過我，所以我身上的傷不
    是戊○○打的」（參原審刑事卷宗第三九０頁正面），可知乙○○所受如事實欄
    所示之傷害，確係遭被告庚○○故意打傷；（十）、乙○○於丁○○被毆時，大
    喊不要打，衝上前來阻止，先遭庚○○出手打傷，繼被戊○○抱住，迄丁○○倒
    地始放開等情有如前述，核諸被告戊○○供稱在丁○○被打時曾拉住乙○○，嗣
    偕往地下室洽談約三十分鐘等情，被告戊○○所為，苟係為保護李女或欲出錢醫
    治其夫，就未受阿豐等三人毆擊之乙○○，出手拉開即可，何以置其哀哀求告如
    罔聞，反予抱住至丁○○被毆倒地始放行，並於丁○○倒地後強拉乙○○至地下
    室約三十分鐘，其辯稱係與乙○○商談籌費醫療等語，顯與常情不符，佐以證人
    李仁丁證稱伊於早上八、九時間，獲知姐夫丁○○受傷，趕到張宅時見乙○○與
    戊○○站在門外，傍立戴眼鏡之庚○○作勢欲加攻擊為戊○○制止，經乙○○教
    伊帶走小孩，送丁○○就醫，乃分別連絡其兄過來及報案，此前隔著紗門見乙○○被戊○○押著走入進電梯，隔一小時後自廣川醫院返回找證件，乙○○尚未回
    家，嗣接獲李女電話，聽見李女在哭等語（參原審刑事卷宗第三一頁正面），證
    人李春金亦證稱伊由廣川醫院回張宅尋找證件半晌，始見乙○○淚流滿面，穿著
    與所著洋裝不搭調之拖鞋返家等語（參原審刑事卷宗第三四六頁正面、反面）。
    足證被害人丁○○被毆打之際，被告戊○○抱住乙○○係為避免乙○○阻撓其同
    夥毆擊丁○○，而拘束其行動自由，嗣強拉其至地下室則係為商談倆人日後如何
    繼續交往。又依乙○○所指述：「他拉我至地下室手就放開‧‧‧我當時手腳都
    未被他綁著，如果跑開應能跑掉」等語（參原審刑事卷宗第三九一頁正面），乙○○受被告戊○○強拉至地下室，雖未至剝奪行動自由之程度，但既違反乙○○
    之意志，強為留置洽談，仍係使其行無義務之事；（十一）、告訴人乙○○於案
    發後報警之時點究在案發日早上或下午，前後所供雖與證人紀澤民之證述不盡相
    符，然此乃事後查緝之經過，與其就受害情節所為指控之真實性並無關聯，亦難
    以其與被害人丁○○原有夫妻關係或曾與被告戊○○往來，即謂乙○○之指訴不
    實或於被告庚○○必有偏頗；又李仁丁借電話予被告戊○○及李春金曾否與戊○○聚餐唱歌，皆係案發前之交情，尚難以此論定其證詞虛構，自無從據為有利被
    告之認定；綜上所述，被告二人所辯無非卸責之詞，不足採信，本件事證已臻明
    確，被告二人犯行，均堪認定，應依法論科。
三、核被告庚○○所為，係犯刑法第二百七十七條第一項之傷害罪（被害人乙○○部
    分）及同法第二百七十七條第二項前段之傷害致死罪（被害人丁○○部分）。核
    被告戊○○所為，係犯刑法第二百七十七條第二項前段之傷害致死罪（被害人丁○○部分）、第三百零二條第一項之妨害自由罪（丁○○被毆打時抱住乙○○押
    制李女行動自由）及同法第三百零四條第一項之強制罪（丁○○被毆後強制其至
    地下室部分）。被告庚○○就傷害致死罪部分，參與構成要件行為之分擔，復與
    被告戊○○及阿豐、阿輝、阿政等人有犯意聯絡，為實行共同正犯。被告戊○○
    就傷害致死罪部分，雖未親自毆打丁○○，惟事先已與庚○○等人商議，復以自
    己犯罪之意思，在場指揮渠等實施，並且就丁○○遭人持棍圍毆致死可得預見，
    不但合於其免使李女續與前夫復合之本意，亦未超越原謀議前往報復之範圍，為
    共謀共同正犯（大法官會議第一○九號解釋意旨參照）。檢察官就上開部分，均
    認係犯刑法第二百七十一條第一項殺人罪，起訴法條，容有未洽，應予變更。又
    被告戊○○所犯上開強制罪為妨害自由罪所吸收，不另論罪，所犯妨害自由罪與
    傷害致死罪間，具有方法、結果之牽連關係，被告庚○○所犯前開二罪間，亦具
    有方法、結果之牽連關係，應均從一重之傷害致死罪處斷。被告戊○○前開強制
    罪犯行，因與其妨害自由罪犯行間，有時間先後之分，犯罪行為各別獨立，起訴
    書雖未敘及，然為起訴效力所及，本院得併予審究。又被告戊○○於八十五年間
    因賭博案，經臺灣板橋地方法院判處有期徒刑四月，如易科罰金均以三百元折算
    一日，於八十六年九月九日易科罰金執行完畢；被告庚○○自七十三年起至八十
    七年間止有殺人未遂、違反麻醉藥品管理條例、違反肅清煙毒條例、賭博等前科
    ，其中於八十三年間因違反肅清煙毒條例及槍砲彈藥刀械管制條例案，經臺灣板
    橋地方法院判處有期徒刑三年八月及四月，應執行有期徒刑三年十月確定，於八
    十六年六月二十二日縮刑期滿執行完畢，有台灣高等法院檢察署刑案紀錄簡覆表
    在卷可考（原審刑事卷宗第二三頁至第三二頁），彼二人均於五年之內再犯法定
    刑為有期徒刑以上刑之本罪，皆為累犯，均應依法加重其刑。
四、原審認被告二人所為，係犯共同殺人罪，據以論科，固非無見。惟查，殺人與傷
    害之區別，應視加害人有無殺意為斷，至受傷部位是否致命及下手之輕重如何，
    僅足供認定有無殺意之參考，究不能資為區別殺人與傷害之絕對標準。被告戊○○、庚○○、「阿豐」、「阿輝」、「阿政」等人與被害人丁○○間，並無何深
    仇大恨，且彼等至張宅並無攜帶何兇器；雖於樓梯間抽取同棟住戶堆放之二支木
    棍，惟非銳利之鐵器，已據原審於八十九年元月三日訊問時勘驗、記明筆錄在卷
    。且被害人丁○○確受有如事實欄所示傷害，丁○○被打不支倒地後，庚○○與
    「阿輝」、「阿政」、「阿豐」先走，被告戊○○欲再與乙○○談判，庚○○復
    入內將戊○○拉走，使乙○○有機會立即打電話叫救護車、報警，並叫其胞弟李
    仁丁前來協助處理善後，被告戊○○強拉乙○○至地下室談判，要係在乙○○打
    電話叫救護車後之事，業經乙○○於本院指述明白（參本院九十年二月五日訊問
    筆錄第四頁），丁○○送醫後，延至同年九月二日上午九時四十三分許始不治死
    亡，亦非當場斃命均足證被告等人行兇尚非自始即有殺人犯意；雖攻擊之部位係
    頭部，且於丁○○受傷後未立即將之送醫，但被告等既係基於傷害之犯意，而乙○○又通知李仁丁救援，故自難因此即認定被告等與「阿輝」、「阿政」、「阿
    豐」臨時將原有傷害之犯意變更為未必之殺人犯意，被告等與「阿輝」、「阿政
    」、「阿豐」係以傷害之犯意毆打丁○○，丁○○因傷重送醫不治死亡，應可認
    定。按傷害行為，足以引起死亡之結果，在通常觀念上，不能謂無預見之可能（
    參見最高法院二十九年上字第一０一一號判例），被告庚○○與「阿輝」、「阿
    政」、「阿豐」自應負傷害致死之刑責，至於被告戊○○雖未直接施暴行於丁○○，然傷害既在彼等共同意思範圍，自亦應就傷害致死罪負共同正犯之責。公訴
    人認被告戊○○、庚○○共犯刑法第二百七十一條第一項殺人罪，起訴法條，容
    有未洽。被告二人據以上訴，非無理由，應由本院將此部分撤銷改判。爰審酌被
    告戊○○與庚○○均素行不良，戊○○緣於上開事實欄所述之由來，為使乙○○
    續與其交往，竟糾眾持棍偕庚○○助拳傷人致死，其惡性重大，危害社會治安甚
    鉅，及兩人犯後皆飾詞強辯，並無悔意，惟戊○○已支付部分醫藥費，暨其首從
    情形與乙○○所受損害等一切情狀，分別量處如主文第二項所示之刑，並依其犯
    罪之性質，均認有宣告褫奪公權之必要，爰併予宣告褫奪公權各六年，資以懲儆
    。至扣案之木棍之二支，雖係共犯傷害罪所用之物，然被告始終否認為伊或同夥
    所有，復乏足認係無主物經其先占之證據，即非其所有，尚無從宣告沒收。
五、公訴意旨另以：被告戊○○先於八十八年八月八日早上凌晨五時許，在電話中向
    乙○○恐嚇稱：「如果不跟我在一起，就要你們好看，以我一個人配你們全家人
    ！」等語，使乙○○心生畏懼，致生危害於安全，復於丁○○受傷倒地後即當日
    上午八時許後之某時，強拉乙○○至台北縣土城市承天禪寺附近，令乙○○繼續
    與伊連繫、交往後逃逸，而妨害其自由云云，因認被告戊○○另犯刑法第三百零
    五條之恐嚇危害安全罪及第三百零二條之妨害自由罪。惟犯罪事實應依證據認定
    之，無證據不得推定其犯罪事實，如不能證明被告犯罪者，應諭知無罪之判決，
    刑事訴訟法第一百五十四條、第三百零一條第一項分別定有明文。查被告戊○○
    自始否認有前開恐嚇及妨害自由犯行，而依卷附電話通聯紀錄所示，張宅於當天
    早上五時許並未收到被告戊○○所持0000000000號行動電話來話，且
    證人李仁丁供稱伊上樓來見戊○○拉乙○○進入電梯，及李春金證稱伊當天早上
    獲知出事趕赴醫院時接到乙○○電話，嗣同回張宅後遇被告前來等語，僅能認戊○○曾強制乙○○至地下室及乙○○於丁○○送醫院急救時留滯在外，就被告戊○○與乙○○此前在電話中交談之內容，暨案發後乙○○曾否與戊○○同至承天
    寺各節則不能提供足以判斷之資料，至李仁丁及李春金所述伊嗣聽乙○○提起或
    在電話中聞知渠被押至山上云云，則係傳聞乙○○所言，無證據能力，參以乙○○亦陳稱除被恐嚇時有丁○○在場外，伊被拉到地下室所見之同棟男性住戶及被
    押到承天寺途中所遇某借予銅幣打電話者均不識其人，無從傳喚到院作證，其右
    揭指訴即均乏佐證，揆諸前述，自難單憑其片面之詞，遽入被告戊○○於罪，此
    外查無被告戊○○除前開有罪部分外，尚有何其他恐嚇及妨害自由犯行之積極證
    據，因公訴人認此與首揭有罪部分有裁判上一罪之關係，爰不另為無罪之諭知。
據上論斷，應依刑事訴訟法第三百六十九條第一項前段、第三百六十四條、第二百九
十九條第一項前段、第三百條、刑法第二十八條、第二百七十七條第一項、第二項、
第三百零二條第一項、第四十七條、第五十五條、第三十七條第二項，罰金罰鍰提高
標準條例第一條前段，判決如主文。
本件經檢察官劉斐玲到庭執行職務。
中      華      民      國    九十      年      三      月      五      日
                            臺灣高等法院刑事第十五庭
                                審判長法  官  房  阿  生
                                      法  官  胡  泉  田
                                      法  官  鄧  振  球
右正本證明與原本無異。
如不服本判決應於收受送達後十日內向本院提出上訴書狀，其未敘述上訴之理由者並
得於提起上訴後十日內向本院補提理由書（均須按他造當事人之人數附繕本）。
                                      書記官  洪  秋  帆
中      華      民      國    九十      年      三      月      六      日
附錄：本案論罪科刑法條全文
刑法第二百七十七條第一項、第二項
傷害人之身體或健康者，處三年以下有期徒刑，拘役或一千元以下罰金。
犯前項之罪，因而致人於死者，處無期徒刑或七年以上有期徒刑，致重傷者，處三年
以上、十年以下有期徒刑。
刑法第三百零二條第一項
私行拘禁或以其他非法方法，剝奪人之行動自由者，處五年以下有期徒刑、拘役或三
百元以下罰金。
刑法第三百零四條第一項
以強暴、脅迫使人行無義務之事或妨害人行使權利者，處三年以下有期徒刑、拘役或
三百元以下罰金。


司法院資訊處製作；財團法人民間司法改革基金會備份。
